ACORDAO-COMPLETO-2440102

ACÓRDÃO 13933/2020 ATA 43/2020 - PRIMEIRA CÂMARA

VISTOS, relatados e discutidos estes autos que tratam de tomada de contas especial instaurada pelo então denominado Ministério do Desenvolvimento Social, em razão de não comprovação da regular aplicação dos recursos repassados ao município de Benedito Leite/MA no exercício de 2012, oriundos do Fundo Nacional de Assistência Social, para a execução dos serviços de Proteção Social Básica e Proteção Social Especial.
	ACORDAM os Ministros do Tribunal de Contas da União, reunidos em sessão da Primeira Câmara, diante das razões expostas pelo Relator, em:
	9.1 com fundamento nos arts. 1º, inciso I, 16, inciso III, alíneas "b" e "c", e 19 da Lei 8.443/1992, julgar irregulares as contas do Sr. Raimundo Coelho Junior;
	9.2. com fulcro no art. 23, inciso III, da Lei 8.443/1992, condenar o responsável designado no item anterior ao pagamento das quantias adiante especificadas, com a incidência dos devidos encargos legais, calculados a partir das datas correspondentes até o efetivo recolhimento, na forma da legislação em vigor:
	Data de ocorrência
	Valor histórico (R$) 

	29/2/2012
	2.034,29

	29/2/2012
	1.998,02

	21/3/2012
	2.500,00

	21/3/2012
	2.500,00

	21/3/2012
	2.500,00

	2/4/2012
	1.195,00

	23/4/2012
	1.586,63

	23/4/2012
	1.586,63

	18/5/2012
	1.586,63

	28/5/2012
	345,75

	6/6/2012
	1.260,00

	6/6/2012
	750,00

	8/6/2012
	1.532,26

	19/6/2012
	773,07

	19/6/2012
	1.606,37

	22/6/2012
	1.586,63

	29/6/2012
	1.983,24

	6/7/2012
	1.110,00

	6/7/2012
	1.743,25

	31/7/2012
	468,22

	6/8/2012
	1.044,36

	6/8/2012
	1.426,45

	9/8/2012
	1.007,11

	31/8/2012
	2.392,57

	12/9/2012
	1.586,63

	17/9/2012
	1.188,90

	26/9/2012
	1.586,63

	26/9/2012
	1.586,63

	1º/10/2012
	1.644,28

	1º/10/2012
	1.644,28

	1º/10/2012
	983,81

	1º/10/2012
	712,72

	8/11/2012
	1.730,25

	20/11/2012
	57,65

	20/11/2012
	57,65

	20/11/2012
	57,65

	20/11/2012
	57,65

	20/11/2012
	57,65

	20/11/2012
	57,65

	6/12/2012
	3.980,00

	7/12/2012
	804,41

	21/12/2012
	1.586,63

	21/12/2012
	801,83

	21/12/2012
	1.532,64

	21/12/2012
	1.072,10

	28/12/2012
	432,00

	28/2/2012
	4.000,80

	28/2/2012
	1.118,37

	28/2/2012
	1.919,44

	16/3/2012
	1.216,15

	2/4/2012
	4.163,22

	3/4/2012
	6.131,90

	24/4/2012
	1.455,00

	30/4/2012
	1.884,88

	30/4/2012
	4.480,43

	19/6/2012
	2.345,33

	19/6/2012
	2.076,10

	29/6/2012
	2.234,50

	3/7/2012
	1.164,00

	3/7/2012
	1.164,00

	6/7/2012
	2.266,55

	12/7/2012
	1.164,00

	12/7/2012
	1.164,00

	31/7/2012
	3.505,35

	6/8/2012
	2.860,95

	6/8/2012
	1.460,52

	9/8/2012
	2.396,94

	20/8/2012
	900,00

	20/8/2012
	5.081,45

	20/8/2012
	1.700,21

	23/8/2012
	1.164,00

	23/8/2012
	1.164,00

	23/8/2012
	1.164,00

	31/8/2012
	1.724,06

	31/8/2012
	3.814,35

	17/9/2012
	1.455,00

	17/9/2012
	2.917,35

	24/9/2012
	1.164,00

	1º/10/2012
	1.455,00

	1º/10/2012
	1.364,27

	2/10/2012
	579,66

	17/10/2012
	4.453,43

	25/10/2012
	2.852,00

	6/11/2012
	469,12

	8/11/2012
	236,00

	20/11/2012
	1.164,00

	21/11/2012
	1.164,00

	21/11/2012
	1.164,00

	21/11/2012
	3.198,73

	6/12/2012
	1.311,75

	21/12/2012
	2.235,55

	21/12/2012
	3.715,85

	28/12/2012
	1.164,00

	28/12/2012
	872,00

	28/2/2012
	700,55

	29/2/2012
	400,18

	29/2/2012
	397,80

	2/4/2012
	1.015,90

	30/4/2012
	862,52

	30/4/2012
	252,39

	28/5/2012
	547,89

	19/6/2012
	485,13

	19/6/2012
	444,80

	6/8/2012
	1.038,62

	9/8/2012
	516,41

	20/8/2012
	1.093,46

	31/8/2012
	474,72

	31/8/2012
	734,80

	26/9/2012
	137,48

	8/11/2012
	492,00

	9/11/2012
	254,33

	6/12/2012
	1.456,75

	21/12/2012
	457,02

	23/4/2012
	2.330,95

	23/4/2012
	2.330,95

	18/5/2012
	2.330,95

	18/5/2012
	2.330,95

	6/6/2012
	948,00

	24/7/2012
	2.330,95

	24/7/2012
	2.330,95

	24/7/2012
	2.330,95

	20/8/2012
	1.096,11

	12/9/2012
	2.330,95

	12/9/2012
	1.586,63

	14/9/2012
	755,25

	14/9/2012
	444,00

	26/9/2012
	2.330,95

	26/9/2012
	2.330,95

	26/9/2012
	1.586,63

	26/9/2012
	1.148,17

	26/9/2012
	266,58

	2/10/2012
	2.330,95

	2/10/2012
	2.330,95

	2/10/2012
	1.644,28

	6/11/2012
	799,95

	8/11/2012
	599,00

	20/11/2012
	2.330,95

	20/11/2012
	2.330,95

	20/11/2012
	2.330,95

	20/11/2012
	57,65

	20/11/2012
	57,65

	7/12/2012
	2.107,46

	10/12/2012
	1.644,28

	10/12/2012
	1.644,28

	10/12/2012
	1.644,28

	28/12/2012
	2.330,95

	28/12/2012
	2.386,50

	29/2/2012
	1.946,29

	29/2/2012
	1.499,55

	29/2/2012
	1.835,70

	16/3/2012
	1.023,75

	2/4/2012
	832,20

	2/4/2012
	3.013,72

	23/4/2012
	1.507,27

	23/4/2012
	1.009,09

	24/4/2012
	1.455,00

	28/5/2012
	1.477,80

	8/6/2012
	1.863,22

	19/6/2012
	1.592,45

	19/6/2012
	1.573,52

	29/6/2012
	2.110,43

	31/7/2012
	1.543,75

	6/8/2012
	1.919,15

	6/8/2012
	1.143,69

	9/8/2012
	1.445,04

	20/8/2012
	1.192,61

	31/8/2012
	270,00

	31/8/2012
	3.031,49

	1º/10/2012
	1.762,75

	1º/10/2012
	1.431,40

	1º/10/2012
	900,87

	2/10/2012
	519,93

	25/10/2012
	2.353,00

	6/11/2012
	1.698,84

	6/11/2012
	347,26

	9.3. fixar o prazo de 15 (quinze) dias, a contar da data da notificação, para que o responsável comprove, perante o Tribunal, o recolhimento das referidas quantias aos cofres do Fundo Nacional de Assistência Social, atualizadas monetariamente e acrescidas dos juros de mora, nos termos do art. 23, inciso III, alínea "a", da Lei 8.443/1992 c/c o art. 214, inciso III, alínea "a", do Regimento Interno do TCU (RI/TCU) ;
	9.4. aplicar ao Sr. Raimundo Coelho Junior a multa de R$ 110.000,00, com fulcro no art. 57 da Lei 8.443/1992:
	9.5. fixar o prazo de 15 (quinze) dias, a contar da data da notificação, para que o responsável comprove, perante o Tribunal, o recolhimento da aludida quantia aos cofres do Tesouro Nacional, atualizada monetariamente desde a data do presente acórdão até a do efetivo recolhimento, se for paga após o vencimento, nos termos do art. 23, inciso III, alínea "a", da Lei 8.443/1992 c/c o art. 214, inciso III, alínea "a", do Regimento Interno do TCU (RI/TCU) ;
	9.6. autorizar a cobrança judicial das dívidas, caso não atendidas as notificações, nos termos do art. 28, inciso II, da Lei 8.443/1992;
	9.7. autorizar, desde já, caso venha a ser solicitado, o parcelamento das dívidas em até 36 (trinta e seis) parcelas mensais, nos termos do art. 217 do RI/TCU, com a incidência sobre cada parcela dos devidos encargos legais até o efetivo pagamento, esclarecendo que a falta de pagamento de qualquer parcela importará no vencimento antecipado do saldo devedor (§ 2º do art. 217 do RI/TCU) ;
	9.8. dar ciência desta decisão ao responsável, à Prefeitura e à Câmara Municipal de Benedito Leite/MA, à Secretaria Especial do Desenvolvimento Social (Ministério da Cidadania) e ao Procurador-Chefe da Procuradoria da República no Estado do Maranhão, neste caso, nos termos do art. 16, § 3º, da Lei 8.443/1992 c/c o art. 209, § 7º, do Regimento Interno do TCU, para adoção das medidas que entender cabíveis.

Tomada de contas especial instaurada pelo então denominado Ministério do Desenvolvimento Social, em razão de não comprovação da regular aplicação dos recursos repassados ao município de Benedito Leite/MA no exercício de 2012, oriundos do Fundo Nacional de Assistência Social, para a execução dos serviços de Proteção Social Básica  PSB e Proteção Social Especial. Análise da resposta da citação.

Primeira Câmara

Município de Benedito Leite - MA e Secretaria Especial do Desenvolvimento Social.

3. Responsável: Raimundo Coelho Junior (XXX.177.783-XX).

13.1. Ministros presentes: Walton Alencar Rodrigues (Presidente), Benjamin Zymler (Relator), Bruno Dantas e Vital do Rêgo.
13.2. Ministros-Substitutos presentes: Augusto Sherman Cavalcanti e Weder de Oliveira.

BENJAMIN ZYMLER

Cuidam os autos de tomada de contas especial instaurada pelo então denominado Ministério do Desenvolvimento Social, em razão da não comprovação da regular aplicação dos recursos repassados ao município de Benedito Leite/MA no exercício de 2012, oriundos do Fundo Nacional de Assistência Social, para a execução dos serviços de Proteção Social Básica e Proteção Social Especial.
2.	O órgão concedente aduziu que o motivo para a instauração da presente tomada de contas especial foi a " (...) impugnação total das despesas, dos recursos repassados à Prefeitura Municipal de Benedito Leite/MA, em razão da ausência de comprovação das despesas, e, em razão do não atendimento das notificações pela falta do encaminhamento de toda documentação de Prestação de Contas dos recursos repassados, tais como: notas de empenho, notas fiscais, cópias de cheques, extratos bancários, relação de pagamento dos recursos federais pela ausência de comprovação dos recursos, com fundamento legal previsto na Portaria nº 625, de 10 de agosto de 2010, bem como fundamento análogo a alínea "g" do § 1º do Inciso II do artigo 70 da Portaria Interministerial Nº 424, de 30 de dezembro de 2016". 
3.	Após a notificação do Sr. Raimundo Coelho Junior, prefeito municipal de Benedito Leite/MA (gestão 2009/2012) , sem o saneamento da irregularidade, o Ministério do Desenvolvimento Social concluiu pela existência de prejuízo no valor original de R$ 274.537,68, imputando responsabilidade ao aludido gestor.
4.	Submetidos os autos a esta Corte de Contas, autorizei, por meio de despacho, a citação do referido agente em decorrência da " (...) ausência dos documentos comprobatórios das despesas realizadas com recursos repassados pelo Fundo Nacional de Assistência Social - FNAS, no exercício de 2012, ao município de Benedito Leite -MA".
5.	Cumprida a medida processual, o Sr. Raimundo Coelho Junior não enviou nenhuma resposta.
6.	A SecexTCE deu seguimento ao processo, na forma da instrução transcrita parcialmente a seguir, com ajustes de forma que entendi pertinentes:
"ANÁLISE DOS PRESSUPOSTOS DE PROCEDIBILIDADE DA IN/TCU 71/2012
Avaliação de Viabilidade do Exercício do Contraditório e Ampla Defesa
14.		Verifica-se que não houve o transcurso de mais de dez anos desde o fato gerador sem que tenha havido a notificação do responsável pela autoridade administrativa federal competente (art. 6º, inciso II, c/c art. 19 da IN/TCU 71/2012, modificada pela IN/TCU 76/2016) , uma vez que o fato gerador da irregularidade sancionada ocorreu em 28/12/2012, e o responsável foi notificado sobre a irregularidade pela autoridade administrativa competente conforme abaixo:
14.1.	Raimundo Coelho Junior: foi notificado em 17/10/2014, por intermédio do Ofício 5491/CGPC/DEFNAS/SNAS/MDS (peça 15) , recebido em 27/10/2014, conforme AR de peça 16.
Valor de Constituição da TCE 	
15.		Verifica-se, ainda, que o valor atualizado do débito apurado (sem juros) em 1/1/2017 é de R$ 370.521,07, portanto superior ao limite mínimo de R$ 100.000,00, na forma estabelecida conforme os arts. 6º, inciso I, e 19 da IN/TCU 71/2012, modificada pela IN/TCU 76/2016. 
OUTROS PROCESSOS/DÉBITOS NOS SISTEMAS DO TCU COM OS MESMOS RESPONSÁVEIS
16.		Informa-se que foi encontrado processo no Tribunal com o mesmo responsável:
	Responsável
	Processos

	Raimundo Coelho Junior
	Processo 018.908/2013-6 [TCE, encerrado, "TCE instaurada em razão da omissão no dever de prestar contas do Contrato de Repasse n° 178.912-77/2005, firmado entre a União, por intermédio da CEF, e o Município de Benedito Leite/MA (SIAFI nº 549313 - Processo Original nº 00190.011524/2012-88) "]
Processo 027.416/2017-8 [TCE, aberto, "Tomada de Contas Especial instaurado pelo FNDE/ME, em razão da impugnação parcial de despesas dos recursos repassados à Prefeitura Municipal de Benedito Leite/MA, à conta do PNAE, nos exercícios de 2009 e 2010 e do PNATE, no exercício de 2010 (Proc. nº 23034.012737/2017-30) "]
Processo 005.923/2019-0 [TCE, aberto, "TCE instaurada pelo Fundo Nacional de Desenvolvimento da Educação em razão de Omissão no dever de prestar contas, para atendimento ao Programa Nacional de Alimentação Escolar (PNAE) , exercício 2012, função EDUCACAO (nº da TCE no sistema: 1085/2018) "]
Processo 036.887/2018-8 [TCE, aberto, "Tomada de Contas Especial instaurada pelo Fundo Nacional de Desenvolvimento da Educação - Omissão no dever de prestar contas recursos repassados ao Município de Benedito Leite/MA, à conta do Programa Nacional de Alimentação Escolar - PNAE/2011, Programa Nacional de Apoio ao Transporte Escolar - PNATE/2011 e Programa Dinheiro Direto na Escola - PDDE/2011. "]

17.		Informa-se que foi encontrado débito imputável aos responsáveis no banco de débitos existente no sistema e-TCE:
	Responsável
	Débitos inferiores

	Raimundo Coelho Junior
	4206/2019 (R$ 30.360,20) - Dano inferior ao limite de instauração da TCE cadastrado
3106/2019 (R$ 12.667,00) - Dano inferior ao limite de instauração da TCE cadastrado

18.		A tomada de contas especial está, assim, devidamente constituída e em condição de ser instruída.
EXAME TÉCNICO
Da validade das notificações:
19.		Preliminarmente, cumpre tecer breves considerações sobre a forma como são realizadas as comunicações processuais no TCU. A esse respeito, destacam-se o art. 179, do Regimento Interno do TCU (Resolução 155, de 4/12/2002) e o art. 4º, inciso III, § 1º, da Resolução TCU 170, de 30 de junho de 2004, in verbis:
'Art. 179. A citação, a audiência ou a notificação, bem como a comunicação de diligência, far se-ão:
I - mediante ciência da parte, efetivada por servidor designado, por meio eletrônico, fac-símile, telegrama ou qualquer outra forma, desde que fique confirmada inequivocamente a entrega da comunicação ao destinatário;
II - mediante carta registrada, com aviso de recebimento que comprove a entrega no endereço do destinatário;
III - por edital publicado no Diário Oficial da União, quando o seu destinatário não for localizado
 (...) 
Art. 3º As comunicações serão dirigidas ao responsável, ou ao interessado, ou ao dirigente de órgão ou entidade, ou ao representante legal ou ao procurador constituído nos autos, com poderes expressos no mandato para esse fim, por meio de:
I - correio eletrônico, fac-símile ou telegrama;
II - servidor designado;
III - carta registrada, com aviso de recebimento;
IV - edital publicado no Diário Oficial da União, quando o seu destinatário não for localizado, nas hipóteses em que seja necessário o exercício de defesa.
Art. 4º. Consideram-se entregues as comunicações:
I - efetivadas conforme disposto nos incisos I e II do artigo anterior, mediante confirmação da ciência do destinatário;
II - realizadas na forma prevista no inciso III do artigo anterior, com o retorno do aviso de recebimento, entregue comprovadamente no endereço do destinatário;
III - na data de publicação do edital no Diário Oficial da União, quando realizadas na forma prevista no inciso IV do artigo anterior.
§ 1º O endereço do destinatário deverá ser previamente confirmado mediante consulta aos sistemas disponíveis ao Tribunal ou a outros meios de informação, a qual deverá ser juntada ao respectivo processo.
 (...) '
20.		Bem se vê, portanto, que a validade da citação via postal não depende de que o aviso de recebimento seja assinado pelo próprio destinatário da comunicação, o que dispensa, no caso em tela, a entrega do AR em "mãos próprias". A exigência da norma é no sentido de o Tribunal verificar se a correspondência foi entregue no endereço correto, residindo aqui a necessidade de certeza inequívoca. 
21.		Não é outra a orientação da jurisprudência do TCU, conforme se verifica dos julgados a seguir transcritos:
'São válidas as comunicações processuais entregues, mediante carta registrada, no endereço correto do responsável, não havendo necessidade de que o recebimento seja feito por ele próprio (Acórdão 3648/2013-TCU-Segunda Câmara, Relator Min. José Jorge) ;
É prescindível a entrega pessoal das comunicações pelo TCU, razão pela qual não há necessidade de que o aviso de recebimento seja assinado pelo próprio destinatário. Entregando se a correspondência no endereço correto do destinatário, presume-se o recebimento da citação. (Acórdão 1019/2008-TCU-Plenário, Relator Min. Benjamin Zymler) ;
As comunicações do TCU, inclusive as citações, deverão ser realizadas mediante Aviso de Recebimento - AR, via Empresa Brasileira de Correios e Telégrafos, bastando para sua validade que se demonstre que a correspondência foi entregue no endereço correto. (Acórdão 1526/2007-TCU-Plenário, Relator Min. Aroldo Cedraz) .'
22.	A validade do critério de comunicação processual do TCU foi referendada pelo Supremo Tribunal Federal, nos termos do julgamento do MS-AgR 25.816/DF, por meio do qual se afirmou a desnecessidade da ciência pessoal do interessado, entendendo-se suficiente a comprovação da entrega do "AR" no endereço do destinatário:
'Ementa: agravo regimental. Mandado de segurança. Desnecessidade de intimação pessoal das decisões do tribunal de contas da união. art. 179 do regimento interno do TCU. Intimação do ato impugnado por carta registrada, iniciado o prazo do art. 18 da lei nº 1.533/51 da data constante do aviso de recebimento. Decadência reconhecida. Agravo improvido.
O envio de carta registrada com aviso de recebimento está expressamente enumerado entre os meios de comunicação de que dispõe o Tribunal de Contas da União para proceder às suas intimações.
O inciso II do art. 179 do Regimento Interno do TCU é claro ao exigir apenas a comprovação da entrega no endereço do destinatário, bastando o aviso de recebimento simples.' 
Da revelia do responsável Raimundo Coelho Junior
23.	No caso vertente, a citação do responsável (Raimundo Coelho Junior) se deu em endereços provenientes de pesquisas de endereços realizadas pelo TCU (vide parágrafo 11) . A entrega dos ofícios citatórios nesses endereços ficou comprovada conforme detalhamento a seguir:
23.1.	Raimundo Coelho Junior, ofício 33805/2020 - Seproc (peça 61) , origem no sistema da Receita Federal e ofício 33806/2020 - Seproc (peça 62) , origem no sistema do Renach.
24.	Nos processos do TCU, a revelia não leva à presunção de que seriam verdadeiras todas as imputações levantadas contra os responsáveis, diferentemente do que ocorre no processo civil, em que a revelia do réu opera a presunção da verdade dos fatos narrados pelo autor (Acórdão 1009/2018-TCU-Plenário, Relator Min. Bruno Dantas; 2369/2013 - TCU - Plenário, Relator Min. Benjamin Zymler e 2449/2013 - TCU - Plenário, Relator Min. Benjamin Zymler) . Dessa forma, a avaliação da responsabilidade do agente não pode prescindir da prova existente no processo ou para ele carreada. 
25.	Ao não apresentar sua defesa, o responsável deixou de produzir prova da regular aplicação dos recursos sob sua responsabilidade, em afronta às normas que impõem aos gestores públicos a obrigação legal de, sempre que demandados pelos órgãos de controle, apresentar os documentos que demonstrem a correta utilização das verbas públicas, a exemplo do contido no art. 93 do Decreto-Lei 200/1967: "Quem quer que utilize dinheiros públicos terá de justificar seu bom e regular emprego na conformidade das leis, regulamentos e normas emanadas das autoridades administrativas competentes." 
26.	Mesmo as alegações de defesa não sendo apresentadas, considerando o princípio da verdade real que rege esta Corte, procurou-se buscar, em manifestações do responsável na fase interna desta Tomada de Contas Especial, se havia algum argumento que pudesse ser aproveitado a seu favor. 
27.		Os argumentos apresentados na fase interna (peças 5, 6, 9, 10, 23 e 30) não elidem as irregularidades apontadas.
28.	Em se tratando de processo em que a parte interessada não se manifestou acerca das irregularidades imputadas, não há elementos para que se possa efetivamente aferir e reconhecer a ocorrência de boa-fé na conduta do responsável, podendo este Tribunal, desde logo, proferir o julgamento de mérito pela irregularidade das contas, conforme os termos dos §§ 2º e 6º do art. 202 do Regimento Interno do TCU. (Acórdão 2064/2011-TCU-Primeira Câmara (relator Min. Ubiratan Aguiar) , 6.182/2011-TCU-1ª Câmara (relator Min. Weber de Oliveira) , 4.072/2010-TCU-1ª Câmara (Relator Min. Valmir Campelo) , 1.189/2009-TCU-1ª Câmara (Relator Min. Marcos Bemquerer) , 731/2008-TCU-Plenário (Relator Min. Aroldo Cedraz) .
29.	Dessa forma, o responsável Raimundo Coelho Junior deve ser considerado revel, nos termos do art. 12, § 3º, da Lei 8.443/1992, devendo as contas serem julgadas irregulares, condenando-o ao débito apurado e aplicando-lhe a multa prevista no art. 57 da Lei 8.443/1992.
Prescrição da Pretensão Punitiva
30.		Vale ressaltar que a pretensão punitiva do TCU, conforme Acórdão 1441/2016-TCU-Plenário, Relator Min. Benjamin Zymler, que uniformizou a jurisprudência acerca dessa questão, subordina-se ao prazo geral de prescrição indicado no art. 205 do Código Civil, que é de dez anos, contado da data de ocorrência da irregularidade sancionada, nos termos do art. 189 do Código Civil, sendo este prazo interrompido pelo ato que ordenar a citação, a audiência ou a oitiva do responsável.
31.	No caso em exame, não ocorreu a prescrição, uma vez que a irregularidade sancionada ocorreu em 28/12/2012, e o ato de ordenação da citação ocorreu em 14/6/2020.
CONCLUSÃO
32.		Em face da análise promovida na seção "Exame Técnico", verifica-se que o responsável Raimundo Coelho Junior não logrou comprovar a boa e regular aplicação dos recursos, instado a se manifestar, optou pelo silêncio, configurando a revelia, nos termos do § 3º, do art. 12, da Lei 8.443/1992. Ademais, inexistem nos autos elementos que demonstrem a boa-fé do responsável ou a ocorrência de outras excludentes de culpabilidade.
33.	Verifica-se também que não houve a prescrição da pretensão punitiva, conforme análise já realizada.
34.		Tendo em vista que não constam dos autos elementos que permitam reconhecer a boa-fé do responsável, sugere-se que as suas contas sejam julgadas irregulares, nos termos do art. 202, § 6º, do Regimento Interno do TCU, com a imputação do débito atualizado monetariamente e acrescido de juros de mora, nos termos do art. 202, § 1º do Regimento Interno do TCU, descontado o valor eventualmente recolhido, com a aplicação da multa prevista no art. 57 da Lei 8.443/1992.
35.	Por fim, como não houve elementos que pudessem modificar o entendimento acerca das irregularidades em apuração, mantém-se a matriz de responsabilização presente na peça 54.
PROPOSTA DE ENCAMINHAMENTO
36.	Diante do exposto, submetemos os autos à consideração superior, propondo ao Tribunal:
a)	considerar revel o responsável Raimundo Coelho Junior (CPF: XXX.177.783-XX) , para todos os efeitos, dando-se prosseguimento ao processo, com fulcro no art. 12, § 3º, da Lei 8.443/1992; 
b)			julgar irregulares, nos termos dos arts. 1º, inciso I, 16, inciso III, alínea c, da Lei 8.443/1992, c/c os arts. 19 e 23, inciso III, da mesma Lei, as contas do responsável Raimundo Coelho Junior (CPF: XXX.177.783-XX) , condenando-o ao pagamento das importâncias a seguir especificadas, atualizadas monetariamente e acrescidas dos juros de mora, calculadas a partir das datas discriminadas até a data da efetiva quitação do débito, fixando-lhe o prazo de quinze dias, para que comprove, perante o Tribunal, o recolhimento das referidas quantias aos cofres do Fundo Nacional de Assistência Social, nos termos do art. 23, inciso III, alínea "a", da citada lei, c/c o art. 214, inciso III, alínea "a", do Regimento Interno do TCU.  
		Débitos relacionados ao responsável Raimundo Coelho Junior (CPF: XXX.177.783-XX) :
	Data de ocorrência
	Valor histórico (R$) 

	29/2/2012
	2.034,29

	29/2/2012
	1.998,02

	21/3/2012
	2.500,00

	21/3/2012
	2.500,00

	21/3/2012
	2.500,00

	2/4/2012
	1.195,00

	23/4/2012
	1.586,63

	23/4/2012
	1.586,63

	18/5/2012
	1.586,63

	28/5/2012
	345,75

	6/6/2012
	1.260,00

	6/6/2012
	750,00

	8/6/2012
	1.532,26

	19/6/2012
	773,07

	19/6/2012
	1.606,37

	22/6/2012
	1.586,63

	29/6/2012
	1.983,24

	6/7/2012
	1.110,00

	6/7/2012
	1.743,25

	31/7/2012
	468,22

	6/8/2012
	1.044,36

	6/8/2012
	1.426,45

	9/8/2012
	1.007,11

	31/8/2012
	2.392,57

	12/9/2012
	1.586,63

	17/9/2012
	1.188,90

	26/9/2012
	1.586,63

	26/9/2012
	1.586,63

	1/10/2012
	1.644,28

	1/10/2012
	1.644,28

	1/10/2012
	983,81

	1/10/2012
	712,72

	8/11/2012
	1.730,25

	20/11/2012
	57,65

	20/11/2012
	57,65

	20/11/2012
	57,65

	20/11/2012
	57,65

	20/11/2012
	57,65

	20/11/2012
	57,65

	6/12/2012
	3.980,00

	7/12/2012
	804,41

	21/12/2012
	1.586,63

	21/12/2012
	801,83

	21/12/2012
	1.532,64

	21/12/2012
	1.072,10

	28/12/2012
	432,00

	28/2/2012
	4.000,80

	28/2/2012
	1.118,37

	28/2/2012
	1.919,44

	16/3/2012
	1.216,15

	2/4/2012
	4.163,22

	3/4/2012
	6.131,90

	24/4/2012
	1.455,00

	30/4/2012
	1.884,88

	30/4/2012
	4.480,43

	19/6/2012
	2.345,33

	19/6/2012
	2.076,10

	29/6/2012
	2.234,50

	3/7/2012
	1.164,00

	3/7/2012
	1.164,00

	6/7/2012
	2.266,55

	12/7/2012
	1.164,00

	12/7/2012
	1.164,00

	31/7/2012
	3.505,35

	6/8/2012
	2.860,95

	6/8/2012
	1.460,52

	9/8/2012
	2.396,94

	20/8/2012
	900,00

	20/8/2012
	5.081,45

	20/8/2012
	1.700,21

	23/8/2012
	1.164,00

	23/8/2012
	1.164,00

	23/8/2012
	1.164,00

	31/8/2012
	1.724,06

	31/8/2012
	3.814,35

	17/9/2012
	1.455,00

	17/9/2012
	2.917,35

	24/9/2012
	1.164,00

	1/10/2012
	1.455,00

	1/10/2012
	1.364,27

	2/10/2012
	579,66

	17/10/2012
	4.453,43

	25/10/2012
	2.852,00

	6/11/2012
	469,12

	8/11/2012
	236,00

	20/11/2012
	1.164,00

	21/11/2012
	1.164,00

	21/11/2012
	1.164,00

	21/11/2012
	3.198,73

	6/12/2012
	1.311,75

	21/12/2012
	2.235,55

	21/12/2012
	3.715,85

	28/12/2012
	1.164,00

	28/12/2012
	872,00

	28/2/2012
	700,55

	29/2/2012
	400,18

	29/2/2012
	397,80

	2/4/2012
	1.015,90

	30/4/2012
	862,52

	30/4/2012
	252,39

	28/5/2012
	547,89

	19/6/2012
	485,13

	19/6/2012
	444,80

	6/8/2012
	1.038,62

	9/8/2012
	516,41

	20/8/2012
	1.093,46

	31/8/2012
	474,72

	31/8/2012
	734,80

	26/9/2012
	137,48

	8/11/2012
	492,00

	9/11/2012
	254,33

	6/12/2012
	1.456,75

	21/12/2012
	457,02

	23/4/2012
	2.330,95

	23/4/2012
	2.330,95

	18/5/2012
	2.330,95

	18/5/2012
	2.330,95

	6/6/2012
	948,00

	24/7/2012
	2.330,95

	24/7/2012
	2.330,95

	24/7/2012
	2.330,95

	20/8/2012
	1.096,11

	12/9/2012
	2.330,95

	12/9/2012
	1.586,63

	14/9/2012
	755,25

	14/9/2012
	444,00

	26/9/2012
	2.330,95

	26/9/2012
	2.330,95

	26/9/2012
	1.586,63

	26/9/2012
	1.148,17

	26/9/2012
	266,58

	2/10/2012
	2.330,95

	2/10/2012
	2.330,95

	2/10/2012
	1.644,28

	6/11/2012
	799,95

	8/11/2012
	599,00

	20/11/2012
	2.330,95

	20/11/2012
	2.330,95

	20/11/2012
	2.330,95

	20/11/2012
	57,65

	20/11/2012
	57,65

	7/12/2012
	2.107,46

	10/12/2012
	1.644,28

	10/12/2012
	1.644,28

	10/12/2012
	1.644,28

	28/12/2012
	2.330,95

	28/12/2012
	2.386,50

	29/2/2012
	1.946,29

	29/2/2012
	1.499,55

	29/2/2012
	1.835,70

	16/3/2012
	1.023,75

	2/4/2012
	832,20

	2/4/2012
	3.013,72

	23/4/2012
	1.507,27

	23/4/2012
	1.009,09

	24/4/2012
	1.455,00

	28/5/2012
	1.477,80

	8/6/2012
	1.863,22

	19/6/2012
	1.592,45

	19/6/2012
	1.573,52

	29/6/2012
	2.110,43

	31/7/2012
	1.543,75

	6/8/2012
	1.919,15

	6/8/2012
	1.143,69

	9/8/2012
	1.445,04

	20/8/2012
	1.192,61

	31/8/2012
	270,00

	31/8/2012
	3.031,49

	1/10/2012
	1.762,75

	1/10/2012
	1.431,40

	1/10/2012
	900,87

	2/10/2012
	519,93

	25/10/2012
	2.353,00

	6/11/2012
	1.698,84

	6/11/2012
	347,26

Valor atualizado do débito (com juros) em 21/9/2020: R$ 465.072,49.
c)	aplicar ao responsável Raimundo Coelho Junior (CPF: XXX.177.783-XX) , a multa prevista no art. 57 da Lei 8.443/1992 c/c o art. 267 do Regimento Interno do TCU, fixando-lhe o prazo de quinze dias, a contar da notificação, para que comprove, perante o Tribunal (art. 214, III, alínea "a", do Regimento Interno do TCU) , o recolhimento da dívida aos cofres do Tesouro Nacional, atualizada monetariamente desde a data do acórdão que vier a ser proferido por este Tribunal até a data do efetivo recolhimento, se paga após o vencimento, na forma da legislação em vigor;
d)		autorizar, desde logo, a cobrança judicial das dívidas, caso não atendida a notificação, na forma do disposto no art. 28, inciso II, da Lei 8.443/1992;
e)	autorizar também, desde logo, se requerido, com fundamento no art. 26, da Lei 8.443, de 1992, c/c o art. 217, §§ 1º e 2º do Regimento Interno do TCU, o parcelamento das dívidas em até 36 parcelas, incidindo, sobre cada parcela, corrigida monetariamente, os correspondentes acréscimos legais, fixando-lhe o prazo de quinze dias, a contar do recebimento da notificação, para comprovar, perante o Tribunal, o recolhimento da primeira parcela, e de trinta dias, a contar da parcela anterior, para comprovar os recolhimentos das demais parcelas, devendo incidir, sobre cada valor mensal, atualizado monetariamente, os juros de mora devidos, no caso do débito, na forma prevista na legislação em vigor, alertando o responsável de que a falta de comprovação do recolhimento de qualquer parcela importará o vencimento antecipado do saldo devedor, nos termos do § 2º do art. 217 do Regimento Interno deste Tribunal; 
f)	 enviar cópia do Acórdão a ser prolatado à Procuradoria da República no Estado do Maranhão, nos termos do § 3º do art. 16 da Lei 8.443/1992, c/c o § 7º do art. 209 do Regimento Interno do TCU, para adoção das medidas cabíveis, informando-lhe que o inteiro teor da deliberação pode ser consultado no endereço http://www.tcu.gov.br/acordaos; e
g)	enviar cópia do Acórdão que vier a ser proferido ao Ministério da Cidadania e aos responsáveis, para ciência, informando que a presente deliberação, acompanhada do Relatório e do Voto que a fundamenta, está disponível para a consulta no endereço www.tcu.gov.br/acordaos, além de esclarecer que, caso requerido, o TCU poderá fornecer sem custos as correspondentes cópias, de forma impressa."
7.	O corpo diretivo da unidade técnica e o Ministério Público junto ao TCU aquiesceram ao referido encaminhamento.
	É o relatório.

não há

Procuradora-Geral Cristina Machado da Costa e Silva.

TOMADA DE CONTAS ESPECIAL. NÃO COMPROVAÇÃO DA CORRETA APLICAÇÃO DOS RECURSOS DO FUNDO NACIONAL DE ASSISTÊNCIA SOCIAL REPASSADOS AO MUNICÍPIO DE BENEDITO LEITE/MA NO EXERCÍCIO DE 2012. CITAÇÃO. REVELIA. CONTAS IRREGULARES, COM IMPUTAÇÃO DE DÉBITO E MULTA.

TOMADA DE CONTAS ESPECIAL (TCE)

Secretaria de Controle Externo de Tomada de Contas Especial (SecexTCE).

Cuidam os autos de tomada de contas especial instaurada pelo então denominado Ministério do Desenvolvimento Social, em razão da não comprovação da regular aplicação dos recursos repassados ao município de Benedito Leite/MA no exercício de 2012, oriundos do Fundo Nacional de Assistência Social, para a execução dos serviços de Proteção Social Básica e Proteção Social Especial.
2.	O órgão concedente aduziu que o motivo para a instauração da presente tomada de contas especial foi a " (...) impugnação total das despesas, dos recursos repassados à Prefeitura Municipal de Benedito Leite/MA, em razão da ausência de comprovação das despesas, e, em razão do não atendimento das notificações pela falta do encaminhamento de toda documentação de Prestação de Contas dos recursos repassados, tais como: notas de empenho, notas fiscais, cópias de cheques, extratos bancários, relação de pagamento dos recursos federais pela ausência de comprovação dos recursos, com fundamento legal previsto na Portaria nº 625, de 10 de agosto de 2010, bem como fundamento análogo a alínea "g" do § 1º do Inciso II do artigo 70 da Portaria Interministerial Nº 424, de 30 de dezembro de 2016". 
3.	Após a notificação do Sr. Raimundo Coelho Junior, prefeito municipal de Benedito Leite/MA (gestão 2009/2012) , sem o saneamento da irregularidade, o Ministério do Desenvolvimento Social concluiu pela existência de prejuízo no valor original de R$ 274.537,68, imputando responsabilidade ao aludido gestor.
4.	Submetidos os autos a esta Corte de Contas, autorizei, por meio de despacho, a citação do referido agente em decorrência da " (...) ausência dos documentos comprobatórios das despesas realizadas com recursos repassados pelo Fundo Nacional de Assistência Social - FNAS, no exercício de 2012, ao município de Benedito Leite -MA".
5.	Cumprida a medida processual, o Sr. Raimundo Coelho Junior não enviou nenhuma resposta. Nesse cenário, a SecexTCE deu seguimento ao processo e concluiu, a partir dos elementos existentes nos autos, que estavam configuradas a irregularidade e a participação do Sr. Raimundo Coelho Junior nos fatos inquinados.
6. 	Com isso, alvitrou o julgamento das contas do responsável pela irregularidade e a sua condenação ao pagamento do débito especificado e da multa do art. 57 da Lei 8.443/1992.
7. 	O corpo diretivo da SecexTCE e o Ministério Público junto ao TCU aquiesceram ao aludido encaminhamento.
8. 	Feito esse necessário resumo, passo a decidir.
9. 	Manifesto-me de acordo com a análise da unidade técnica e incorporo as considerações esposadas como razão de decidir, sem prejuízo das ponderações que faço na sequência.
10.	Na fase interna da tomada de contas especial, o então denominado Ministério do Desenvolvimento Social verificou, no sistema SUAS Web, que o demonstrativo sintético da execução físico-financeiro encontrava-se preenchido pelo gestor responsável, com parecer favorável do Conselho Municipal de Assistência Social. Todavia, o órgão concedente observou que não haviam sido declaradas, no aludido demonstrativo, despesas executadas com recursos federais.
11.	Diante dessa inconsistência, a Coordenação Geral de Prestação de Contas notificou o ente municipal para que apresentasse " (...) a documentação comprobatória das despesas realizadas com os recursos do Projovem Adolescente - PBV 1, PBV III, PBV II, PBF e PVMC - PETI, tais como: notas de empenho, notas fiscais, recibos dentre outros que julgar pertente, de modo que fique evidenciado o nexo causal entre a documentação comprobatória e os valores debitados no extrato bancário, como forma de assegurar à boa e regular aplicação dos recursos repassados na modalidade fundo a fundo ou providenciar a devolução dos recursos devidamente atualizada".
12.	Considerando que o responsável não apresentou os elementos requeridos para o esclarecimento das dúvidas levantadas, situação que persistiu na fase externa da tomada de contas especial, cabe a glosa dos valores geridos no âmbito das políticas de Proteção Social Básica e Proteção Social Especial, exercício de 2012, na forma proposta pela unidade técnica.
13. 	Cumpre destacar que o ônus de comprovar a regularidade da integral aplicação dos recursos públicos compete ao gestor, por meio de documentação idônea, que demonstre, de forma efetiva e inequívoca, os gastos efetuados e o nexo de causalidade entre as despesas realizadas e os recursos federais recebidos.
14. 	Esse entendimento está assentado em diversos julgados, a exemplo dos Acórdão 8/2007-TCU-Primeira Câmara, 41/2007-2ª Câmara, 143/2006-1ª Câmara, 706/2003-2ª Câmara e 533/2002-2ª Câmara, e encontra fundamento no art. 93 do Decreto-Lei 200/1967, o qual dispõe: "Quem quer que utilize dinheiros públicos terá de justificar seu bom e regular emprego na conformidade das leis, regulamentos e normas emanadas das autoridades competentes".
15. 	Nesse cenário, considerando a ausência de documentos aptos a comprovar a correta aplicação dos recursos públicos em causa, não há outro caminho a não ser julgar irregulares as contas do Sr. Raimundo Coelho Junior e condená-lo ao pagamento do débito pelo qual foi citado. 
16.	Com relação à multa, observo que os fatos ocorreram em 2012 e a autorização de sua citação, em 2020, antes, portanto, do transcurso do prazo decenal estabelecido no Acórdão 1441/2016-TCU-Plenário. Desse modo, não há óbice à aplicação da sanção, haja vista a não ocorrência da prescrição da pretensão punitiva.
17.	No que se refere à dosimetria da multa, entendo que o envio de prestação de contas incompleta, com omissão de vários documentos essenciais à comprovação da boa e regular gestão dos recursos públicos, constitui conduta praticada com grave inobservância do dever de cuidado, ou seja, com grave negligência.
18. 	Sendo assim, compreendo que a atitude do Sr. Raimundo Coelho Junior é passível de ser punida com multa, por configurar a ocorrência de erro grosseiro na gestão dos recursos federais.
19. 	A situação em apreço guarda alguma similaridade, em gênero, não em grau, com a omissão no dever de prestar contas, cuja reprovabilidade foi assim descrita no voto condutor do Acórdão 5245/2020-TCU-Primeira Câmara:
"37. Cabe observar que a 'não comprovação da boa e regular aplicação dos recursos federais repassados em face da omissão no dever de prestar contas' violou não só as regras legais, mas também princípios basilares da administração pública. Essa conduta constitui grave inobservância do dever de cuidado no trato com a coisa pública, logo, revela a existência de culpa grave, uma vez que se distancia do que seria esperado de um administrador minimamente diligente. Assim sendo, conclui-se que houve erros grosseiros, aos quais alude o art. 28 do Decreto-Lei 4.657/1942 (Lei de Introdução às Normas do Direito Brasileiro) incluído pela Lei 13.655/2018."
20.	Quanto ao exame da culpabilidade, não vislumbro a presença de circunstâncias práticas que tenham limitado ou impedido a atuação do agente em conformidade com a lei, uma vez que ele tinha a possibilidade de conhecer a ilicitude de seu ato e evitar o seu cometimento, já que as condições para o cumprimento do dever de prestar contas estão expressamente previstas nas normas de regência. Ademais, as dúvidas existentes sobre a documentação incluída no sistema SUAS Web lhe foram endereçadas pelo órgão concedente, não havendo, portanto, razão legítima para que ele não tenha entregue os elementos solicitados.
21. 	Os fatos denotam certo grau de desleixo quanto ao dever de prestar contas, o que configura infração de notória gravidade e reprovabilidade.
22. 	Em pesquisa ao histórico processual do responsável, a fim de perquirir seus antecedentes, observo que o Sr. Raimundo Coelho Junior já foi condenado, inclusive em débito, no Acórdão 7663/2020-TCU-Primeira Câmara.
23. 	Não obstante, registro que essa condenação não será levada em conta na dosimetria da sanção, haja vista a jurisprudência pacífica do STJ, produzida em matéria penal, mas aplicável no âmbito do direito administrativo sancionador, no sentido de que a configuração da má antecedência, como circunstância agravante, exige que o fato tenha sido praticado após o trânsito em julgado de decisão anterior que tenha condenado o responsável por ocorrência similar à analisada (RHC 80.071-RS, DJ 2/4/2004; HC 109.051-SC, DJe 15/6/2009; HC 39.030-SP, DJ 11/4/2005; HC 96.670-DF, DJe 8/2/2010; HC 104.071-MS, DJe 25/5/2009; REsp 620.624-RS, DJ 29/11/2004 e RvCr 974-RS) .
24. 	Por fim, não constam dos autos informações sobre outras circunstâncias agravantes nem sobre a aplicação de sanções de mesma natureza e relativas ao mesmo fato.
25. 	Em face dessas premissas, julgo adequada a aplicação de multa individual fundada no art. 57 da Lei 8.443/1992, no valor de R$ 110.000,00, que equivale a aproximadamente 40% do montante do débito atualizado.
26.	Tal percentual se justifica em razão da similaridade, em termos de gravidade, da apresentação de prestação de contas incompleta e contendo inconsistências com a omissão no dever de prestar contas, cuja pena-base tenho buscado fixar em 50% da dívida atualizada em julgados mais recentes (Acórdão 12364/2020-TCU-Primeira Câmara e 11.805/2020-1ª Câmara) . 
27. 	Diante do exposto, voto por que seja adotada a deliberação que ora submeto a este Colegiado.
TCU, Sala das Sessões Ministro Luciano Brandão Alves de Souza, em 1 de dezembro de 2020.
BENJAMIN ZYMLER 
Relator